【裁判字號】    94,訴,1361
【裁判日期】    950127
【裁判案由】    分割共有物
【裁判全文】
臺灣臺南地方法院民事判決              94年度訴字第1361號
原      告  甲○○
被      告  乙○○
上列當事人間請求分割共有物事件，經本院於民國95年1月20日
言詞辯論終結，判決如下：
    主  文
兩造共有坐落臺南縣官田鄉○○○○段第二五九地號、地目旱、
面積四六一四平方公尺土地，應分割為如附圖所示：編號Ａ部分
、面積二五四五平方公尺土地，分歸原告取得；編號Ｂ部分、面
積二○六九平方公尺土地，分歸被告取得。
被告應補償原告新台幣玖萬零參佰貳拾玖元。
訴訟費用由兩造依如附表所示分割前應有部分比例負擔。
    事 實 及 理 由
壹、兩造爭執要旨：
一、本件原告起訴主張：坐落臺南縣官田鄉○○○○段第259地
    號、地目旱、面積4614平方公尺土地，為兩造共有，應有部
    分原告與被告分別為4614分之2604及4614分之2010，兩造並
    無不分割之約定，依其性質亦非不能分割，而上開土地現況
    係由各共有人約定分管占有，各共有人分管占有位置大致與
    本件分割方案圖所示之分配位置相同，由於兩造無法達成協
    議分割，為此爰依共有物分割請求權之法律關係，提起本件
    訴訟。至於系爭土地依現使用面積分割，各共有人如不能按
    其應有部分比例分配時，同意以公告現值計算補償金等語。
    並聲明：如主文所示。
二、被告則陳稱：同意原告主張之分割方案，如為保持現有建物
    完整致共有人不能按其應有部分比例分配時，應以公告現值
    計算補償金等語。
貳、得心證之理由：
一、按共有物若無因物之使用目的不能分割或契約訂有不分割之
    期限者，各共有人，得隨時請求分割共有物；共有人就共有
    物之分割方法不能達成協議者，任何共有人得請求法院判決
    分割共有物，民法第823條第1項、第824條第2項分別定有明
    文。本件原告主張系爭土地為原告與被告共有，其應有部分
    各如附表所示之分割前應有部分比例，又系爭土地之地目為
    旱，依其使用目的並無不能分割之情形，且兩造就系爭土地
    無不能分割之約定，然迄今仍無法達成分割協議之事實，業
    據提出土地登記謄本及地籍圖謄本各1件為證，被告對此亦
    不爭執。又本件前經本院新營簡易庭以94年度營調字第75號
    分割共有物事件進行調解，亦因兩造對於分割方案無法達成
    共識而調解不成立在案，是兩造就系爭土地確實無法達成協
    議分割無訛，堪信原告上開主張為真實。從而，原告依共有
    物分割請求權，請求分割系爭土地，洵屬有據，應予准許。
二、經查，系爭土地之地目為旱，使用分區為一般農業區、使用
    地類別為農牧用地，地形略呈三角形，東北側臨台一線省道
    ，其餘部分土地則與他人所有土地相連接，被告於系爭土地
    中間搭建磚造圍牆將土地分隔成東西兩邊，西側部分之土地
    現為原告占有使用，並於其上種植荔枝及芒果樹，及搭建簡
    易雞寮及狗籠，東側部分土地上則有被告所建之RC造3層樓
    房及鐵造倉庫各1棟等情，為兩造所陳明，並經本院會同地
    政人員履勘現場查證屬實，製有勘驗筆錄、現場圖及囑託台
    南縣麻豆地政事務所人員繪製複丈成果圖在卷可考。而系爭
    土地東側之建物，現由被告占有使用中，仍存有一定之經濟
    價值，有保留之必要，另系爭土地西側亦有原告所種植之果
    樹及工作物，故依原告所提如附圖所示之分割方案，完全符
    合地上建物之使用現狀，亦不致對地上建物、果樹之所有人
    造成重大損害，且兩造均同意依現使用狀況為分割。執此，
    本院審酌系爭土地之地形、使用現況、各共有人之意願、各
    人分得部分方正完整利於現有建物使用，並兼顧各共有人分
    得部分之通行便利及單獨分得實際能充分利用之面積，以增
    加分得土地使用上之經濟效益等一切情狀，認如附圖所示之
    分割方案，符合系爭土地分割之整體效益及共有人全體之利
    益，應可採取。
三、再按以原物為分配時，如共有人中有不能按其應有部分受分
    配者，得以金錢補償之，民法第824條第3項定有明文。系爭
    土地面積總計4614平方公尺，原告與被告應有部分各為4614
    分之2604及4614分之2010，有土地登記謄本可憑，惟原告分
    割後所取得如附圖所示A部分之土地僅為2545平方公尺 (即
    不包含圍牆之面積)，少受分配59平方公尺 (2604－59＝254
    5)，被告分割後所取得土地之面積則為2069平方公尺 (包含
    圍牆之面積)，多受分配59平方公尺 (0000－0000＝59)，雖
    此為原告所同意，惟原告既不能依其應有部分受分配，依前
    述民法第824條第3項規定，仍應由取得較多面積之被告，依
    應有部分比例以金錢補償之，而系爭土地公告現值為每平方
    公尺新台幣 (下同)1,531 元，有系爭土地登記謄本在卷可
    查，原告依其應有部分少受分配面積59平方公尺，依公告現
    值計算價值為90,329元 (59×1,531＝90,329)，此應由被告
    補償予原告，始為公平。
四、綜上所述，系爭土地依其使用目的並非不能分割，共有人間
    亦無不能分割之約定，然迄今未能協議分割，又本院審酌系
    爭土地之現有使用狀況、對外通行問題、位置、兩造分割之
    利益及意願等一切情狀，並就原告未能按應有部分受分配者
    ，令受分配較多者之被告依其應有部分比例以金錢補償之，
    故認附圖所示之分割方案符合土地分割之經濟效用及共有人
    全體之利益，堪認係適當、公允之分割方法。從而，原告本
    於共有人之資格，起訴請求就系爭土地予以分割，即屬正當
    ，應予准許，本院因而准分割系爭土地如主文第一項及第二
    項所示。
五、本件雖准原告之請求，分割系爭土地，然分割方法係法院考
    量全體共有人之利益後，依職權所為之決定，原告既為共有
    人之一，亦同受其利，若全由敗訴當事人負擔訴訟費用顯失
    公平，爰依民事訴訟法第80條之1規定，命勝訴之原告亦負
    擔部分之訴訟費用，併此敘明。
六、據上論結，本件原告之訴為有理由，應依民事訴訟法第80條
    之1，判決如主文。
中    華    民    國    95    年    1     月    27    日
                  民事第五庭    法  官  孫淑玉
附表：
┌─────┬────┬───────┬────────┐
│地      號│共 有 人│分割前應有部分│分割取得之部分  │
├─────┼────┼───────┼────────┤
│臺南縣官田│甲○○  │4614分之2604  │如附圖所示A部分 │
│鄉番子渡頭│        │              │、面積2,545平方 │
│段259地號 │        │              │公尺            │
│          ├────┼───────┼────────┤
│          │乙○○  │4614分之2010  │如附圖所示B部分 │
│          │        │              │、面積2,069平方 │
│          │        │              │公尺            │
└─────┴────┴───────┴────────┘
中    華    民    國    95    年    1     月    27    日
                                 書記官  凌昇裕


司法院資訊處製作；財團法人民間司法改革基金會備份。
